【裁判字號】    92,再易,8
【裁判日期】    920812
【裁判案由】    侵權行為損害賠償
【裁判全文】
臺灣高等法院臺南分院民事判決  九十二年度再易字第八號
      再審  原告  丙○○
      訴訟代理人(1)庚○○
                (2)吳炳輝律師
      再審  被告乙○○      .
                己○○即黃.
                              .
                丁○○即黃.
                              .
                戊○○即黃.
                              .
      兼右－共同
      訴訟代理人甲○○即黃.
                              .
右當事人間請求侵權行為損害賠償事件，再審原告對於中華民國九十二年一月二十八
日本院第二審確定判決（九十一年度上易字第一七三號‧原審台灣雲林地方法院八十
九年度訴字第一二六號），提起再審之訴，本院（言詞辯論終結期日：九十二年七月
二十九日）如左：
      主      文
再審之訴駁回。
再審訴訟費用由再審原告負擔。
      事      實
甲、再審原告方面：
  一、聲明：求為判決：（一）原確定判決｛即台灣雲林地方法院（下稱雲林地院）
      八十九年度訴字第一二六號及鈞院九十一年度上易第一七三號民事判決）應予
      廢棄。（二）再審被告於前訴訟程序之訴駁回。（三）再審及前訴訟程序訴訟
      費用由再審被告負擔。
  二、陳述：
  （一）〈原確定判決〉有【民事訴訟法】第四百九十六條第一項第一款適用法規顯
        有錯誤之再審事由：〈原確定判決〉率認鑑定委員會以成本價評估，不予折
        舊，顯違反會計原理，且依【民法】第一百九十六條、二百十三條、二百十
        四條，均係就損害賠償之方式及範疇作明確規定，既不依其年限使用予以折
        減其價，則何有減損價值之認列及損失，顯然適用法規有明顯違法。況〈原
        確定判決〉依【民法】第一百九十六條為根據，認為依鑑定委員會以成本價
        評估，不予折舊云云，不僅違反會計原理，且依【民法】第二百十三條、二
        百十四條既尚未催告回復原狀，何有減損價值之請求，亦有法規適用，前後
        違法矛盾之處。
  （二）又依【民事訴訟法】第四百六十六條不得上訴於第三審法院之事件，除前條
        規定外，其經第二審確定之判決，如就足影響於判決之重要證物，漏未斟酌
        者，亦得提起再審之訴，為【民事訴訟法】第四百九十七條所明定。查本件
        原再審被告【黃信義】｛即再審被告己○○、丁○○、戊○○及甲
        ○○所承受訴訟之人｝並非在火災現址從事菸酒及雜貨販售之人，有營利事
        業證照附卷可佐，竟為原審疏於酌及，而本件當事人主體性為何，乃法院應
        依職權認定之權限範疇，非再審原告於原訴訟程序不爭執即謂合於要件，其
        證據與其主張已有未符，竟為〈原確定判決〉漏未斟酌敘明，何以未採之理
        由，顯示有【民事訴訟法】第四百九十七條漏未斟酌證據之再審理由存在。
        再查，〈原確定判決〉以其他物品應屬存在，亦有〈財團法人中華民國企業
        技術鑑定委員會〉出具之（90）鑑估字第０四００三號【鑑定書】附卷可憑
        ，然查前後二鑑定內容互為矛盾，金額不符，亦漏未斟酌敘明證物之差異處
        ，均有再審事由存在。又所謂運用空間推疊推測其根據為何？殊與會計論相
        違。
  三、證據：除援用原確定判決前歷審所提之證據外，補提台灣雲林地方法院檢察署
      （下稱雲林地檢署）八十八年度偵字第一四八一號號檢察官不起訴處分書、本
      院九十一年度上易字第一七三號（均影本）各一件為證。
乙、再審被告方面：
  一、聲明：求為判決：（一）再審原告之訴駁回。（二）再審訴訟費用由再審原告
      負擔。
  二、陳述：
  （一）按「依第四百六十六條不得上訴於第三審法院之事件，除前條規定外，其經
        第二審確定之判決，如就足影響於判決之重要證物，漏未斟酌者，亦得提起
        再審之訴。」，固為【民事訴訟法】第四百九十七條所明定。惟所謂「重要
        證據漏未斟酌」，指前第二審言詞辯論終結前，已經存在並已為證據聲明之
        證據，而第二審並未認為不必要而仍忽略證據聲明未為調查，或已為調查而
        未就其調查之結果予以判斷者而言。查本件再審原告所主張原再審被告【黃
        信義】並非在火災現址從事菸酒及雜貨販售之人之再審理由，並未見其在歷
        審為證據聲明，縱然係如此，惟第二審仍予調查，並傳訊證人【甲○○】到
        庭，且在判決書載明調查結果「上訴人黃信義前此在火災現址從事菸酒及雜
        貨販售，已據上訴人陳明在卷，並為上訴人丙○○所不爭執。」（見第二審
        判決書第十頁第六至第八行），而再審原告與原再審被告【黃信義】係隔鄰
        營業，本即知菸酒零售商雖登記為【甲○○】名義，然〈義進商行〉實際係
        由原再審被告【黃信義】經營，實不為爭執，是並無再審原告所指重要證據
        漏未斟酌之情，再審原告據以提起再審之訴，洵無理由。
  （二）又「民事訴訟法第四百九十六條第一項第一款所謂適用法規顯有錯誤，應以
        確定判決違背法規或現存判例解釋者為限。」（最高法院五十七年台上字第
        一０九一號判例參照），復按「不能回復原狀或回復顯有重大困難者，應以
        金錢賠償其損害」，【民法】第二百十五條定有明文。查本件原再審被告【
        黃信義】、再審被告【乙○○】店內菸酒、雜貨全部均遭燒毀，顯有不能
        回復原狀或回復原狀顯有重大困難之情事，再審被告等逕請求再審原告以金
        錢賠償損害，而第二審業依右揭規定就再審被告等上述請求為判決，並無違
        誤；又再審原告主張第二審判決認「依鑑定委員會以成本價評估，不予折舊
        」，違反會計原理云云及爭執鑑定方法之空間推疊推測之根據，亦認與會計
        論有違，皆非屬【民事訴訟法】第四百九十六條第一項第一款所規定適用法
        規顯有錯誤之再審理由。況〈原確定判決〉已論述「若商品在銷售中或使用
        消耗中，則以當事人陳報之購買日期推估至火災當日物品正常之消耗率，推
        算其價值；自用之動產則依提列折舊」（見第二審判決書第十一頁第十三至
        第十五行），又第二審判決係援引【民法】第二百十三條第一項、第二百十
        五條規定，以再審被告等之物品燒毀已不能回復原狀，或回復原狀顯有重大
        困難，認請求金額賠償有據（見第二審判決書第九頁倒數第六行至倒數第二
        行），自無適用【民法】第一百九十六條及同法第二百十四條之問題。
  （三）況按「所謂適用法規顯有錯誤者，不包括漏未斟酌證據及認定事實錯誤之情
        形在內。」（最高法院六十二年度台上字第八八０號判決參照），是再審原
        告主張「前後二鑑定內容互為矛盾，金額不符，漏未斟酌敘明證據之差異處
        」云云，仍非屬【民事訴訟法】第四百九十六條第一項第一款適用法規顯有
        錯誤之再審法定理由。
  （四）綜右所述，〈原確定判決〉就再審原告據以提起再審之訴所指摘部分，均已
        詳細調查，並在判決書詳予論列，認事用法均無違誤，再審原告提起再審之
        訴，顯無理由。
  三、證據：補提死亡證明書影本、戶籍謄本各一件為證。
丙、本院依職權調閱：
  (一)雲林地院八十九年度訴字第一二六號〔含八十八年度附民字第一四０號、八十八
    年度易字第九七七號（刑案影印卷）、本院九十一年度上易字第一七三號〕侵權
    行為損害賠償事件民事歷審全卷；
  (二)雲林地檢署八十八年度偵字第一四八一號〔八十八年度偵字第一七四五號、八十
    九年度執他字第八一０號、雲林地院八十八年度易字第九七七號、本院八十九年
    度上易字第五二四號、雲林縣警察局虎尾分局虎警刑字第一一六七號〕公共危險
    刑事偵審全卷。
      理      由
一、按原再審被告【黃信義】於訴訟進行中之九十二年五月八日業已死亡，再審被告
    【己○○】、【丁○○】、【戊○○】、【甲○○】分別為【黃信義】
    之子女及配偶，係【黃信義】之法定繼承人，有渠等提出之《死亡證明書》（影
    本）及《戶籍謄本》（參見本院卷第一０九、一一二頁）可證，則渠等具狀聲明
    承受原再審被告【黃信義】部分之訴訟（參見本院卷第一０六－一０八頁），合
    於【民事訴訟法】第一百七十五條第一項規定，應予准許，合先敘明。
二、本件再審原告起訴主張：〈原確定判決〉率認鑑定委員會以成本價評估，不予折
    舊，顯違反會計原理，且依【民法】第一百九十六條、二百十三條、二百十四條
    ，均係就損害賠償之方式及範疇作明確規定，既尚未催告回復原狀，亦既不依其
    年限使用予以折減其價，則何有減損價值之認列及損失，顯然適用法規有明顯違
    法；又原再審被告【黃信義】並非在火災現址從事菸酒及雜貨販售之人，竟為原
    審疏於酌及，而本件當事人主體性為何，乃法院應依職權認定之權限範疇，非再
    審原告於前訴訟程序不爭執即謂合於要件，其證據與再審被告之主張已有未符，
    竟為〈原確定判決〉漏未斟酌敘明何以未採之理由，顯示有漏未斟酌證據之再審
    理由存在；再者，〈原確定判決〉以其他物品應屬存在，亦有〈財團法人中華民
    國企業技術鑑定委員會〉出具之（90）鑑估字第０四００三號鑑定書可憑，然查
    前後二鑑定內容互為矛盾，金額不符，亦漏未斟酌敘明證物之差異處，均有再審
    事由存在；為此，依【民事訴訟法】第四百九十六條第一項第一款及第四百九十
    七條規定，求為判決：廢棄雲林地院八十九年度訴字第一二六號及本院九十一年
    度上易第一七三號確定判決，並駁回再審被告等於前訴訟程序之請求等語。
三、再審被告等則以：再審原告所主張原再審被告【黃信義】並非在火災現址從事菸
    酒及雜貨販售之人之再審理由，並未見其在歷審為證據聲明，且前訴訟程序第二
    審已予調查，並訊問證人【甲○○】，且在判決書載明調查結果，而再審原告與
    原再審被告【黃信義】係隔鄰營業，本即知菸酒零售商雖登記為【甲○○】名義
    ，然〈義進商行〉實際係由原再審被告【黃信義】經營，是並無再審原告所指重
    要證據漏未斟酌之情事；又原再審被告【黃信義】及再審被告【乙○○】店內
    菸酒、雜貨全部均遭燒毀，顯有不能回復原狀或回復原狀顯有重大困難之情事，
    再審被告等逕請求再審原告以金錢賠償損害，而〈原確定判決〉已依【民法】第
    二百十五條規定為判決，並無違誤；再審原告主張〈原確定判決〉認「依鑑定委
    員會以成本價評估，不予折舊」，違反會計原理云云及爭執鑑定方法之空間推疊
    推測之根據，亦認與會計論有違，皆非屬【民事訴訟法】第四百九十六條第一項
    第一款所規定適用法規顯有錯誤之再審理由；況〈原確定判決〉已論述「若商品
    在銷售中或使用消耗中，則以當事人陳報之購買日期推估至火災當日物品正常之
    消耗率，推算其價值；自用之動產則依提列折舊」；又〈原確定判決〉係援引【
    民法】第二百十三條第一項、第二百十五條規定，以再審被告等之物品燒毀已不
    能回復原狀，或回復原狀顯有重大困難，認請求金額賠償有據，自無適用【民法
    】第一百九十六條、第二百十四條之問題等語，資為抗辯。
四、本件再審原告主張雲林地院八十九年度訴字第一二六號及本院九十一年度上易第
    一七三號確定判決，有【民事訴訟法】第四百九十六條第一項第一款及第四百九
    十七條之再審理由，已為再審被告等所否認，並以前揭各情詞置辯，經查：
（一）按依【民事訴訟法】第四百六十六條不得上訴於第三審法院之事件，除同法第
      四百九十六條規定外，其經第二審確定之判決，如就足影響於判決之重要證物
      ，漏未斟酌者，亦得提起再審之訴；固為【民事訴訟法】第四百九十七條所明
      定，惟所謂「重要證物漏未斟酌」，係指當事人在前訴訟程序已經提出，第二
      審確定判決漏未於判決理由中斟酌者而言；申言之，該項證物如經斟酌，原判
      決將不致為如此之論斷，若縱經斟酌亦不足影響原判決之內容，或原判決曾於
      理由中說明其為不必要之證據者，均與本條規定之要件不符。本件再審原告主
      張原再審被告【黃信義】並非在火災現址從事菸酒及雜貨販售之人，竟為原審
      疏於酌及，而本件當事人主體性為何，乃法院應依職權認定之權限範疇，非再
      審原告於原審不爭執即謂合於要件，其證據與其主張已有未符，竟為原審漏未
      斟酌敘明何以未採之理由，再者，原審以其他物品應屬存在，亦有〈財團法人
      中華民國企業技術鑑定委員會〉出具之（90）鑑估字第０四００三號鑑定書附
      卷可憑，然前後二鑑定內容互為矛盾、金額不符，亦漏未斟酌敘明證物之差異
      處云云，惟查，按〔當事人適格，乃指當事人就具體特定之訴訟，得以自己之
      名義為原告或被告，而受為訴訟標的法律關係之本案判決之資格而言。故在給
      付之訴，祗須原告主張其為訴訟標的法律關係之權利主體，他造為訴訟標的法
      律關係之義務主體，其當事人即為適格。至原告是否確為權利人，被告是否確
      為義務人，乃為訴訟標的法律關係之要件是否具備，即訴訟實體上有無理由之
      問題，並非當事人適格之欠缺。〕（最高法院八十五年度台上字第一０五四號
      判決意旨參照），是在本件侵權行為損害賠償之訴，只要原再審被告【黃信義
      】於前訴訟程序主張其為損害賠償請求之權利人，其當事人即為適格，並不因
      《營利事業登記證》上所載之名義人非其名義而有影響。至原再審被告【黃信
      義】是否確為本件侵權行為損害賠償之請求權利人，乃應以其是否為實體法上
      權利義務歸屬者，即是否為實際出資所有人以觀，亦不以《營利事業登記證》
      上所載之名義人為唯一論據，並有辯論主義之適用，而本院及雲林地院〈原確
      定判決〉就此已經審理並於判決理由中分別記載：「‧‧‧原告黃信義前此在
      火災現址從事菸酒及雜貨販售；原告乙○○則在該處經營五金行，已據原告二
      人分別陳明在卷，並為被告所不爭執。‧‧‧」｛參見雲林地院原確定判決第
      九頁〔理由〕－五所載｝、「‧‧‧上訴人黃信義前此在火災現址從事菸酒及
      雜貨販售；上訴人乙○○則在該處經營五金行，已據上訴人黃信義等二人分別
      陳明在卷，並為上訴人丙○○所不爭執。‧‧‧」｛參見本院原確定判決第十
      頁理由〕五－（一）｝，是本院及雲林地院〈原確定判決〉就此並無【民事訴
      訟法】第四百九十七條重要證據漏未斟酌之情事。又本院〈原確定判決〉就鑑
      定委員會之鑑定報告既有所取捨，並就可信之部分援為再審被告有利之認定而
      詳述其理由，則再審原告猶以〈原確定判決〉以其他物品應屬存在，亦有〈財
      團法人中華民國企業技術鑑定委員會〉出具之（90）鑑估字第０四００三號鑑
      定書附卷可憑等語，指摘前後二鑑定內容互為矛盾、金額不符，而認有漏未斟
      酌敘明證物之差異處云云，自無可取。
（二）又【民事訴訟法】第四百九十六條第一項第一款所謂「適用法規顯有錯誤」者
      ，係指確定判決所適用之法規顯然不合於法律規定，或與司法院現尚有效及大
      法官會議之解釋、或最高法院尚有效之判例顯然違反者而言，最高法院著有六
      十年台再字第一七０號判例可稽；是以所謂「適用法規顯有錯誤」，不包括漏
      未斟酌證據及認定事實錯誤之情形在內（最高法院六十三年台上字第八八０號
      判例參照）。又再審之目的係在救濟有瑕疵之確定裁判，故必此項瑕疵影響於
      原確定裁判之結果，亦即如無該瑕疵之存在，原確定裁判可能有不同之結果時
      ，始得為再審之訴之理由；若原確定裁判縱有瑕疵，對於其裁判結果並無影響
      者，應不能以之作為再審理由；此觀司法院大法官會議釋字第一七七號解釋：
      「確定判決消極的不適用法規，『顯然影響裁判者』，屬民事訴訟法第四百九
      十六條第一項第一款所定適用法規顯有錯誤之範圍，應許當事人對之提起再審
      之訴」，並強調「對於裁判無影響者，不得據為再審理由」自明（最高法院八
      十九年度台聲字第四五二號裁定參照）。查再審原告主張〈原確定判決〉率認
      鑑定委員會以成本價評估，不予折舊，顯違反會計原理，且依【民法】第一百
      九十六條、二百十三條、二百十四條，均係就損害賠償之方式及範疇作明確規
      定，既尚未催告回復原狀，亦既不依其年限使用予以折減其價，則何有減損價
      值之認列及損失，顯然適用法規有明顯違法云云。惟查：本院及雲林地院〈原
      確定判決〉係於判決理由內說明：「又上開財物價格，經原審法院囑託上開鑑
      定委員會鑑定，對於每一項目之商品，以成本價評估，不予折舊；若商品在銷
      售中或使用消耗中，則以當事人陳報之購買日期推估至火災當日物品正常之消
      耗率，推算其價值；自用之動產則依提列折舊（參見鑑定報告書第四章第一節
      、第二節）」｛參見本院原確定判決第十一頁〔理由〕五－（二）｝、「又上
      開財物價格，經中華民國企業技術鑑定委員會鑑定結果，與原告起訴所主張數
      額，雖有部分差異，然因該鑑定單位就上開物品鑑定價格，其方法係對每一項
      目之商品，以成本價評估，不予折舊；若商品在銷售中或使用消耗中，則以當
      事人陳報之購買日期推估至火災當日物品正常之消耗率，推算其價值；自用之
      動產則依提列折舊（參見鑑定報告書第四章第一節、第二節）」｛參見雲林地
      院原確定判決第十一頁〔理由〕－六｝，是本院及雲林地院〈原確定判決〉於
      審酌損害之物品價格時並無未予折舊之情事；再者，再審被告等於前訴訟程序
      係以【民法】第一百九十六條之規定為渠等損害賠償之方法（參見雲林地院原
      確定判決書），而該條乃屬【民法】第二百十三條所定之「除法律另有規定」
      之規定，是本無依【民法】第二百十四條為催告之必要，自亦無涉【民事訴訟
      法】第四百九十六條第一項第一款適用法規顯有錯誤之再審理由。
五、綜上所述，本件再審原告主張之再審理由，並不符合【民事訴訟法】第四百九十
    六條第一項第一款及第四百九十七條之規定，即難認為本院〈原確定判決〉有再
    審原告主張之再審理由；從而再審原告依上開規定，提起本件再審之訴，求為判
    決廢棄本院九十一年度上易字第一七三號及雲林地院八十九年度訴字第一二六號
    確定判決，並駁回再審被告等於前訴訟程序之請求，洵非正當，要難准許，應予
    駁回。又本件再審之訴既無再審理由，則兩造有關本案實體爭執之攻擊、防禦方
    法及舉證，即無再予一一審論之必要，附此敘明。
六、據上論結，本件再審原告之訴為無理由，依民事訴訟法第七十八條，判決如主文
    。
中      華      民      國    九十二    年      八      月    十  二    日
                          臺灣高等法院臺南分院民事第一庭
~B1審判長法官  王  惠  一
~B2      法官  吳  上  康
~B3      法官  蘇  清  恭
右為正本係照原本作成。
本判決不得上訴。
中      華      民      國    九十二    年      八      月    十  二    日
~B法院書記官  洪  雅  美


司法院資訊處製作；財團法人民間司法改革基金會備份。
